【裁判字號】    97,訴,1235
【裁判日期】    980626
【裁判案由】    違反貪污治罪條例等
【裁判全文】
臺灣臺南地方法院刑事判決              97年度訴字第1235號
公  訴  人  臺灣臺南地方法院檢察署檢察官
被      告  甲○○
                      0
選任辯護人  黃紹文律師
            徐美玉律師
            黃溫信律師
被      告  戊○○
選任辯護人  蘇正信律師
            蔡進欽律師
            蔡弘琳律師
上列被告因違反貪污治罪條例等案件，經檢察官提起公訴（97年
度偵字第4063號、97年度偵字第7307號），本院判決如下：
    主  文
甲○○、戊○○共同犯行使公務員登載不實文書罪，各處有期徒
刑壹年拾月。均緩刑伍年，並應於本判決確定後壹年內，各向國
庫支付新臺幣拾萬元，及於本判決確定後貳年內，各向公益團體
、地方自治團體或社區提供捌拾小時之義務勞務。緩刑期內均付
保護管束。
甲○○、戊○○其餘被訴部分均無罪。
    事  實
一、甲○○、戊○○於民國96年10、11月間，分別為臺南市第二
    分局南門派出所警員、臺灣臺南地方法院檢察署司機，2人
    均為依法令從事於公務之人員。緣丙○○（已另行審結）於
    95年12月間，在臺南市安平區失竊賓士牌S-320自小客車1部
    （車號4811-PS號，引擎號碼00000000000000號，車主登記
    為丙○○之母楊昭，以下稱為A車），因該車一直未能尋獲
    ，丙○○乃於96年10月間，另購得原車號5386-HZ、來源不
    明之B車1部，並於96年11月初，與乙○○（已另行審結）共
    同基於變造B車引擎號碼後向監理單位行使之犯意聯絡，由
    丙○○將B車及A車車籍資料交付乙○○，乙○○再將B車上
    原有之引擎號碼磨除，並將A車之引擎號碼重行蝕刻於B車引
    擎上，丙○○則給付乙○○新臺幣（下同）2萬元之報酬。
    俟B車引擎號碼變造完成後，丙○○為使B車重新領牌，乃經
    由戊○○介紹，而與甲○○、戊○○共同商議，以B車假冒
    遭竊之A車，再由甲○○「尋獲」之方式，使B車得以借屍還
    魂假藉A車車籍重新領牌。3人即基於公務員登載不實文書後
    據以行使之犯意聯絡，先由丙○○即於96年11月6日晚間，
    囑由不知情之張慶祥、張俊傑二人將B車駛往臺南市○○區
    ○○街停放，翌日即7日凌晨，甲○○與不知情之黃郁倫巡
    邏經過該處，甲○○即「尋獲」該B車，並明知被尋獲之B車
    引擎號碼業經變造，仍依程序通知登記失主楊昭，並於楊昭
    在96年11月7日前來領車時，依據A車原登記資料，在「臺南
    市警察局車輛尋獲電腦輸入單」（下稱尋獲輸入單）登載不
    實之牌號「4811-PS」、年份「（西元）2001」、引擎號碼
    「00000000000000」、車身號碼「WDB0000000A220564」、
    排氣量「03199C.C.」等；嗣丙○○於96年11月7日下午，委
    由不知情之張慶祥駕駛該B車前往友聯代檢場欲辦理換牌及
    汽車檢驗，惟該代檢場人員指出並無號牌失竊之證明，丙○○乃於次日即11月8日透過戊○○與甲○○聯繫處理，甲○○即於該日晚間，在臺南市警察局第二分局南門派出所，於
    前揭尋獲輸入單上加註「尋獲時已無兩面汽牌」字樣。丙○○再於96年11月8日，委由不知情之李清泉駕駛該B車前往臺
    南市○○路36號佳佳代檢場辦理換牌與驗車程序，該代檢場
    人員再於翌日（11月9日）駕駛該B車前往交通部公路總局嘉
    義區監理所臺南監理站（下稱臺南監理站）檢驗，並向承辦
    人員行使上開變造之引擎號碼準私文書及登載不實之尋獲輸
    入單公文書，使該監理站承辦人員據以核准丙○○領取車號
    5697-UK號牌照使用，足生損害於監理單位對車籍管理之正
    確性。
二、案經臺灣臺南地方法院檢察署檢察官自動檢舉及法務部調查
    局臺南市調查站移送臺灣臺南地方法院檢察署檢察官偵查起
    訴。
    理  由
甲、有罪部分：
一、訊據被告甲○○、戊○○2人於本院審理時，對於與同案被
    告丙○○共同商議以假尋獲方式，使上揭B車得以借屍還魂
    方式換領A車號牌，被告甲○○遂於「尋獲」B車後在尋獲輸
    入單內為不實記載，並交由丙○○向臺南監理站承辦人員行
    使等情，均坦承不諱，經核與同案被告丙○○、乙○○、李
    佳玲、張慶祥、張俊傑、楊昭、黃郁倫、孫崇傑所為證述相
    合；此外且有臺南市警察局尋獲輸入單、贓物認領保管單、
    汽車新領牌照登記書、臺南市監理站汽車檢驗紀錄表、臺灣
    賓士股份有限公司97年1月16日來函暨附表、被告戊○○與
    丙○○自96年11月4日起至11月13日之監聽譯文、通訊監察
    書、監聽錄音光碟等卷內可稽，本件事證明確，被告2人犯
    行均可以認定。
二、核同案被告丙○○為使B車順利懸掛牌照行駛，與被告甲○○、戊○○共謀以前述「假尋獲」之方式，使B車得以假藉
    已失竊之A車車籍掛牌，該3人所為，均係犯刑法第216條、
    第213條之行使公務員登載不實罪。被告甲○○、戊○○就
    「假尋獲」後，由被告甲○○在「尋獲輸入單」上登載不實
    之A車諸元，事後再由同案被告丙○○以B車假冒A車，並委
    由不知情之李清泉及代檢場職員，向監理站承辦人員行使登
    載不實之尋獲輸入單犯行，有犯意之聯絡與行為之分擔，均
    屬間接正犯，並為共同正犯。被告戊○○雖以其就上開犯行
    ，應僅成立幫助犯云云置辯，惟查丙○○為使B車得以假借A
    車車籍重新領牌，需警界人士開立號牌遺失報案證明始能為
    之，此觀諸交通部公路總局嘉義區監理所臺南監理站97年12
    月10日嘉監南字第0970128059號函所附重領牌照注意事項（
    本院審理卷第106頁）甚明；酌以被告甲○○乃經由被告戊○○之介紹而結識丙○○，堪認丙○○係藉由被告戊○○於
    警界之人脈，始得以取得號牌遺失報案證明，進而使B車重
    行領牌，被告戊○○就本件犯罪構成要件之實行，遂應認有
    所支配，而非單純提供助力，自應論以共同正犯。又被告甲○○、戊○○與丙○○共同登載不實之前階段行為，為後階
    段之行使行為所吸收，不復另論。爰審酌被告甲○○、戊○○於96年11月間，均屬執法機關之公務員，理應謹慎言行，
    詎渠等明知丙○○所欲領牌之B車來路不明，引擎號碼復經
    變造，竟以私害公，配合丙○○以假尋獲之方式使B車得以
    借屍還魂重行領牌，除生損害於監理機關對於車籍管理之正
    確外，更使各自所屬機關蒙羞；以及被告2人犯罪後，均坦
    承犯行，態度良好等情狀，量處如主文所示之刑，以資懲儆
    。
三、再查被告2人前均未曾受有期徒刑以上之宣告，有臺灣高等
    法院被告前案紀錄表附卷可憑，被告甲○○、戊○○犯後承
    認犯行，被告戊○○且主動辭職，堪認該2人於犯後均有悔
    意，本院認渠等一時失慮至罹刑典，經此教訓，當知警惕而
    無再犯之虞，綜核其情，認所宣告之刑，以暫不執行為適當
    ，爰併各予宣告緩刑5年，以啟自新。另本院為予警惕，並
    依刑法第74條第2項第5款之規定，命被告於本判決確定後1
    年內，各向國庫支付10萬元（此等部分得為民事強制執行名
    義），另依同條項第5款之規定，命被告於本判決確定後2年
    內，各向公益團體、地方自治團體或社區提供80小時之義務
    勞務；併依刑法第93條第1項第2款，宣告於緩刑期間付保護
    管束，俾能由觀護人予以適當督促，並發揮附條件緩刑制度
    之立意及避免短期自由刑執行所肇致之弊端，以期符合本件
    緩刑目的。再被告受緩刑之宣告，而違反本件依刑法第74條
    第2項第4、5款所定負擔，情節重大，足認原宣告之緩刑難
    收其預期效果，而有執行刑罰之必要者，得撤銷其宣告，刑
    法第75條之1第1項第4款著有規定，附為說明。
乙、無罪部分
一、公訴意旨另以：被告甲○○、戊○○共同基於對於員警主管
    之事務，明知違背法令，直接圖他人不法利益之犯意聯絡，
    由被告戊○○負責居間聯繫被告甲○○與丙○○雙方，以前
    述「假尋獲」方式，由被告甲○○開立尋獲證明，再交由丙○○持至監理站據以行使並重新領牌，使臺南監理站因此核
    准丙○○領取車號5697-UK號牌懸掛於B車上使用，而取得合
    法上路使用權利，並使丙○○獲得相當於120萬元之不法利
    益，因認被告2人另共同涉有貪污治罪條例第6條第1項第4款
    之對於主管監督事物直接圖利罪嫌。
二、按犯罪事實，應依證據認定之，無證據不得認定其犯罪事實
    ，又不能證明被告犯罪者，應諭知無罪之判決，刑事訴訟法
    第154條第2項、第301條第1項分別定有明文。
三、公訴意旨認被告甲○○、戊○○涉有此部分圖利犯行，係以
    被告2人明知丙○○變造B車引擎號碼之行為，本應依法告發
    偵辦，詎被告戊○○仍居間聯繫，被告甲○○且於假尋獲後
    ，在尋獲輸入單上登載不實之A車諸元，使臺南監理站核准B
    車重行掛牌使用，因而取得合法上路之權利，丙○○則因此
    取得相當於120萬元之不法利益等作為所憑之論據。訊據被
    告2人則均堅詞否認有何圖利犯行。
  (一)被告戊○○辯稱：
    1.按查機動車輛辦理重行領牌情況其一為辦理繳、註、吊銷
      ；其二為車牌遺失和損毀或車輛失竊尚未辦理註銷復尋獲
      且車牌未尋獲，須備齊應備證件經檢驗合格後，持相關證
      件至汽機車新領牌照窗口，經審核符合道路交通安全規則
      及交通部公路總局各區監理所站車輛管理窗口作業手冊所
      規範事宜，即予編號（車牌號碼）並繳納牌照稅、燃料費
      、規費後核發牌照。又同案被告甲○○之職權，係依警察
      法第9條協助偵查犯罪、執行搜索、扣押、拘提或逮捕、
      行政執行、使用警械、有關警察業務之保安、正俗、交通
      、衛生、消防、救災、營業、建築、市容整理、戶口查察
      、外事處理等事項、其他應執行法令事項等，合先陳明。
    2.同案被告甲○○雖製造牌照號碼4811-PS自小客車之「假
      尋獲」，開立尋獲證明書交由丙○○持向監理站重行領牌
      ，惟本案是否准予領牌，應由臺南監理站依職權暨相關程
      序審核，該「尋獲證明書」並非核准之唯一依據，亦非甲○○所能主管、監督；且丙○○於領得牌照後，始取得牌
      照號碼5386-HZ自小客車合法上路利益，故就核准之權責
      及取得利益之內容、時間而言，是依首揭說明，圖利之主
      體顯非甲○○或被告。
    3.按貪污治罪條例第6條第1項第4款所稱之「主管事務」，
      係指對於自己所主掌管理與執行權責範圍內之事務而言，
      而所謂監督事務，則指有權監督之權責範圍內事務，即該
      事務雖非由其主掌管理與執行，然行為人對於該有直接主
      掌管理與執行等之權責事項，依法令有予以監察督促之權
      限而言。如首揭說明，本案重行領牌部分，主管機關係臺
      南監理站，是否准駁，為該站主掌管理與執行權責範圍，
      而同案被告甲○○或被告戊○○並無直接主掌管理與執行
      之權責，或監察督促之權限，是縱令該主管公務員陷於錯
      誤而核發牌照，仍與圖利罪之構成要件有間等語。
  (二)被告甲○○辯稱：
    1.本件依公訴人起訴之犯罪事實，所謂之圖利係指使同案被
      告丙○○取得核准領取車號5697-UK號牌照使用，取得該
      車合法上路使用之權利，惟查所謂主管事務，係指對於自
      己所主張管理與執行權責範圍內事務，所謂監督事務，則
      指有權監督之權責範圍內事務，即該事務雖非由其主掌管
      理與執行，然行為人對於該有直接主掌管理與執行等之權
      責事項，依法令有予以監察督促之權限而言，惟查本件關
      於車輛牌照之發給使用，乃係公路總局嘉義區監理所臺南
      監理站所發給，該項業務顯非被告甲○○主管之業務事項
      ，且依法被告甲○○亦無對之有監察督促之權限，公訴人
      所起訴之法條顯與被告甲○○之權限不符，自難成立。關
      於被告甲○○之職掌，鈞院已向臺南市警察局第二分局函
      查，該分局函覆稱被告甲○○之法定職掌為「依警察法第
      9條協助偵查犯罪、執行搜索、扣押、拘提及逮捕、行政
      執行、使用警械、有關警察業務之保安、正俗、交通、衛
      生、消防、救災、營業、建築、市容整理、戶口查察、外
      事處理等事項、其他應執行法令事項。擔任本分局南門派
      出所第10警勤區；承辦派出所秘書（為民服務、問卷調查
      ）、志工（為警察機關協助治安）、神補專案（利用民力
      協尋汽、機車）等業務」，可見丙○○取得核准領取車號
      5697-UK號牌照一節，顯非被告甲○○之法定職掌事務。
    2.又鈞院向交通部公路總局嘉義區監理所臺南監理站函詢有
      關機動車輛重行領牌案件審核之程序及准駁標準，依該站
      於97年12月10日以嘉監字第0970128059號函回覆稱「查機
      動車輛辦理重行領牌情況其一為辦理繳、註、吊銷後；其
      二為車牌遺失或損毀或車輛失竊尚未辦理註銷復尋獲且車
      牌未尋獲，須備齊應備證件經檢驗合格後，持相關證件至
      汽車新領牌照窗口，經審核符合道路交通安全規則及交通
      部公路總局各區監理站車輛管理窗口作業手冊所規範事宜
      ，即予編號（車牌號碼）並繳納牌照稅、燃料費、規費後
      核發牌照。惟若證件不齊全或檢驗不合格或未繳納牌照稅
      、燃料費、規費，則不予受理」。再參以證人即該站負責
      車輛檢驗之人員洪順泰證稱：「一般遺失後再尋獲的檢驗
      項目最重要的是要查驗車身號碼及引擎號碼」、「依收據
      顯示是由第二車道檢驗。如果車子遺失再尋獲只有檢查車
      身號碼及引擎號碼，依據本件案子該車也應該也有檢驗定
      期檢驗項目，也就是汽車檢驗汽車所有檢驗項目都有包括
      」、「（汽車檢驗表四項車長、車寬、車高、後懸長度是
      如何檢驗）一般我們不會刻意去量，但是條文有明文規定
      要量測，但實際上的工作情況不允許依照每個項目詳細檢
      驗」，可見本件新的汽車牌照之發給，不但非屬被告甲○○之職權，本件之所以會發給新牌照亦係監理機關作業上
      之疏失，與被告甲○○之職權無關，被告甲○○自無成立
      直接圖利罪責。
    3.按是否發給牌照，監理機關應依法檢驗車輛之諸元，依法
      辦理，警方之尋獲證明僅係重領牌照之諸多必備文件中之
      一項而已，本件公訴人亦認本件係因監理機關之疏失，未
      發覺B車實際軸距較A車車籍資料上之軸距長120釐米，及B
      車業經變造引擎號碼，顯可疑係屬借屍還魂車輛，乃發給
      新牌照使用，可見本件發給新牌照係監理機關之疏失所致
      ，被告甲○○並無身分或機會之影響力，實際上亦未行使
      此影響力，自難認被告甲○○應負有何圖利之罪嫌，公訴
      人此部分起訴與法條構成要件顯有不符等語。
四、本件檢察官所指訴被告甲○○、戊○○之圖利犯行，應指該
    2人共同謀議，再由被告甲○○於「假尋獲」B車後，於尋獲
    輸入單登載不實之A車諸元，使A車得以重行領牌而言。被告
    2人雖均以B車之檢驗與領牌事宜，乃屬臺南監理站權責，非
    為被告甲○○主管或監督事務云云置辯，然查：
  (一)機動車輛因車牌遺失或損毀或車輛失竊尚未辦理註銷復尋獲
    且車牌未尋獲者，應準備異動登記書、身分證明文件、印章
    、行車執照、原新領牌照登記書車主聯、有效期限滿30日以
    上之強制汽車責任保險證，以及繳回損壞之號牌汽車2面、
    機車1面，或警察機關號牌遺失報案證明等證件，此為本院
    向臺南監理站函詢甚明，有該站97年12月10日嘉監南字第
    097012859號函暨附件卷內可參（本院審理卷第105、106頁
    ），機動車輛以失竊後未經註銷即又尋獲，惟未同時尋獲號
    牌時，須有警察機關出具號牌遺失之報案證明，已屬甚明。
  (二)前揭臺南監理站之回函暨所附重領牌照之應備證件規範中，
    既已明訂須有警察機關之遺失報案證明，審之監理機關與警
    察機關彼此間復無上下級職務監督關係，警察機關所開立之
    遺失報案證明，監理機關即無實質審核其內容真實性之可能
    與權責，亦即警察機關之遺失報案證明，將成為監理機關審
    核申請換牌案件必要條件之一，復可認定。
  (三)再查，協尋汽、機車係屬被告甲○○法定職掌事務之一，亦
    為臺南市警察局第二分局函覆本院明確，有該分局97年12月
    25日南市警二刑字第09742285750號函卷內為憑，對照前揭
    臺南監理站回函，本件檢察官所指訴之開立尋獲輸入單係為
    被告甲○○主管之事務，應為無疑。
  (四)被告2人均以核准換領汽車號牌並非被告甲○○之主管或監
    督事務置辯，與檢察官上開指訴之行為，應有出入，業如前
    述；然審諸被告甲○○、戊○○所欲爭執者，應屬被告2人
    所為是否使同案被告丙○○獲得利益之因果關連。查監理機
    關審核換領號牌案件中，既以警察機關之遺失報案證明作為
    必備證明文件之一，縱或被告甲○○所開發交予同案被告丙○○之尋獲輸入單並非臺南監理站事後核准換發號牌予B車
    之唯一根據，仍應認被告甲○○對於主管之協尋汽車事務，
    有違背法令開發尋獲輸入單行為，致生B車得以領牌之結果
    ，被告2人所辯並無貪污治罪條例第6條地1項第4款「對於主
    管或監督之事務」要件之該當，乃不足採。
五、至於同案被告丙○○之B車換領5697-UK號牌使用後，是否因
    而獲得利益乙節，公訴意旨乃以B車取得合法上路使用之權
    利，丙○○獲得相當於120萬元之不法利益等，作為論據。
    然查：
  (一)依據上揭公訴意旨，檢察官所認定丙○○獲得之不法利益，
    係指B車「合法上路使用之權利」，並以B車之二手交易市場
    行情，量化該權利價值。惟二手交易市場行情或價格，乃指
    某標的之交易價值，至於該標的是否能夠「合法上路使用」
    ，則牽涉該標的之使用價值，二者概念上應有區分。某物品
    使用之便利性高，固然將提升其交易價格，然使用價值究非
    交易價值之全部，檢察官上開量化計算標準，已有誤會。
  (二)其次，系爭B車之使用性能仍屬良好，此觀該車能夠通過臺
    南監理站檢驗之事實，已足認定，並有汽車檢驗紀錄表附於
    臺灣臺南地方法院檢察署96年度他字4032號卷可考（第5頁
    ），該B車可以上路行駛使用，允無疑問。公訴意旨所指之
    「合法上路使用之權利」，顯然著重於「合法」部分，即指
    B車得以假借A車車籍，合法懸掛號牌使用，而不致遭到警察
    機關取締而言；惟依警察勤務條例第13條第3款規定，再參
    酌司法院大法官會議釋字第535號解釋意旨，行駛中車輛須
    已發生危害或依客觀、合理判斷易生危害時，始有路檢執行
    取締、盤查之必要，亦即警察機關對於道路行駛中車輛之檢
    查，並非全面性地進行，於此情況下，行駛中車輛是否合法
    ，自須符合上開攔檢之要件時，始有遭到檢查確認之可能。
  (三)又按貪污治罪條例第6條第4款圖利罪之構成要件所定「因而
    獲得利益者」，乃屬結果犯之規定，需以公務員之圖利行為
    ，確實造成自己或其他私人獲得利益之結果，始足當之。本
    件被告甲○○不實登載尋獲輸入單之行為，固然使B車因而
    得以獲得臺南監理站核准換領號牌，但若非丙○○日後駕駛
    B車時，有違規發生危害或易生危害情況，情理上應不致遭
    到警察機關取締、盤查，是縱B車假借A車車籍領得號牌之目
    的在免遭警察機關取締處罰，該情況之發生仍非必然，亦即
    丙○○免於遭受取締處罰之「利益」尚未發生，揆之前揭說
    明，自不能認定丙○○業因被告甲○○不實登載尋獲輸入單
    、自臺南監理站領得號牌懸掛B車上，而獲得利益。
六、綜上所述，本件檢察官所指訴使同案被告丙○○獲利者，乃
    被告甲○○不使登載尋獲輸入單之行為，被告甲○○、戊○○2人以B車換領牌照係為臺南監理站權責，抗辯並非被告甲○○之主管事務，雖有誤解；然因B車假借A車車籍領得號牌
    後，是否將遭到警察機關攔查取締，仍屬未定，遑論攔查時
    是否將比對引擎號碼與車身諸元之差異而發覺B車借屍還魂
    之舉，公訴意旨所稱丙○○因而獲得不法利益乙節，尚屬無
    法認定。此外，檢察官並未提出其他積極事證，說明被告甲○○、戊○○2人有何共同圖利犯行，此部分犯行不能證明
    ，依法自應為被告2人無罪之諭知。
據上論斷，應依刑事訴訟法第299條第1項前段、第301條第1項，
刑法第28條、第216條、第213條、第74條第1項第1款、第2項第
4款、第5款、第93條第1項第2款，判決如主文。
本案經檢察官丁○○到庭執行職務。
中    華    民    國    98    年    6     月    26    日
                  刑事第十四庭  審判長法  官  吳坤芳
                                      法  官  陳金虎
                                      法  官  周紹武
以上正本證明與原本無異
如不服本判決應於收受本判後10日內向本院提出上訴書狀，並應
敘述具體理由。其未敘述上訴理由者，應於上訴期間屆滿後20日
內向本院補提理由書狀（均須按他造當事人之人數附繕本）「切
勿逕送上級法院」。
                                      書記官  程伊妝
中    華    民    國    98    年    6     月    26    日


司法院資訊處製作；財團法人民間司法改革基金會備份。
